【裁判字號】    92,台上,1448
【裁判日期】    920320
【裁判案由】    貪污
【裁判全文】
最高法院刑事判決                              九十二年度台上字第一四四八號
    上 訴 人  甲○○
右上訴人因貪污案件，不服台灣高等法院中華民國九十年十二月二十日第二審更審判
決（九十年度重上更(三)字第二三一號，起訴案號：台灣台北地方法院檢察署八十三年
度偵字第一三五九四號），提起上訴，本院判決如左：
    主  文
原判決撤銷，發回台灣高等法院。
    理  由
本件原判決撤銷第一審判決，經比較新舊法規定後，改判論處上訴人甲○○依據法令
從事公務之人員，對於非主管之事務，利用身分圖利罪刑（處有期徒刑五年二月）。
固非無見。惟查：(一)、原判決事實認上訴人明知有關軍品採購非其主管之事務，竟違
背法令，利用其任職海軍副總司令之身分幫助鄭正光，參與魚雷電瓶之推銷及海洋探
測艦（下稱海測艦）之競標代理權，而基於圖自己私人不法利益之單一犯意，先後四
次計向鄭正光收取新台幣（下同）一百五十二萬元等情。然依原判決事實之認定，所
謂上訴人利用身分幫助鄭正光「參與魚雷電瓶之推銷」，係其見鄭正光擬將敦光國際
貿易有限公司（下稱敦光公司）所進口之魚雷電瓶以低價求售，乃召見海軍總部承辦
採購之兵器處處長金豐鄉，詢問海軍可否購買，並要求金豐鄉嘗試簽辦呈核。又所謂
上訴人利用身分幫助鄭正光「參與海測艦之競標代理權」，係指上訴人應鄭正光請求
，在其辦公室接見鄭某所帶領之義大利  Fincantieri 造船廠（下稱義大利Ｆ廠）總
經理及業務經理等人，並收下該廠所製造各類軍艦目錄而言。則上訴人該二行為究違
背何種法令？其內容如何？則未見原判決於理由內為必要說明，遽於事實及理由謂上
訴人對非其主管之事務，違背法令，圖自己私人不法利益，已嫌理由不備。(二)、原判
決於理由內謂上訴人基於圖自己私人不法利益之單一犯意，先後多次收取鄭正光交付
之款項，其最後一次收款雖在其退役之後，仍應認係犯罪行為之繼續，僅論以單一一
罪等語，似認其先後四次向鄭正光收受款項圖利之犯行，係為繼續犯。然所謂「繼續
犯」係指犯罪行為人所實施之犯罪，其既遂狀態必須繼續相當時間之謂，其行為具有
繼續性、延展性，性質上包括視為一行為，因而無論其時間繼續之長短，在實體法上
僅成立一罪而言。原判決事實認上訴人係基於圖自己不法利益之單一犯意，於民國八
十一年十二月間及八十二年九月九日，先後四次向鄭正光收受款項圖利，則其各次圖
利犯行分別於其收受款項之時應已完成，其自最初以至於最後一次之圖利行為，其間
似無繼續性或延展性可言。原判決理由認其先後數次向鄭正光收取款項，係屬犯罪行
為之繼續，然並未說明其所本為何，另就判決事實所載上訴人僅有「圖利之單一犯意
」乙節，亦未論述其認定之理由，均有理由不備之可議。(三)、原判決於理由內就上訴
人兩度召見兵器處處長金豐鄉，其中第二次有兵器處水兵科科長劉俊英同來，鄭正光
亦在場之事實，謂已分據金豐鄉、劉俊英結證屬實。然劉俊英於偵查中證稱伊曾陪金
豐鄉去上訴人辦公室，當時伊已任科長，當時祇有伊與金豐鄉及上訴人等三人，未有
百姓在場；而金豐鄉則稱上訴人要伊去辦公室談魚雷電池之事，當時劉俊英有在場，
現場有一年約四十歲百姓，上訴人指該名百姓即係寫信推銷魚雷電瓶之人等語（見二
三三三號偵卷第七十一、七十五頁）。其等對於鄭正光是否在場乙節，所供並不一致
，原判決理由亦引述證人金豐鄉、劉俊英上開供證，卻謂上訴人係在鄭正光在場之情
形下，召見金豐鄉與劉俊英前來，並曾表明鄭某之身分等語（見原判決第十頁），致
此項理由之論述與所引部分卷證不相符合，而有證據上理由矛盾之違法。(四)、原判決
事實認上訴人明知軍品採購非其主管之事務，竟逾其職權，違背法令，利用其海軍副
總司令之身分幫助鄭正光，參與魚雷電瓶之推銷及海測艦之競標代理權，乃基於圖自
己私人不法利益之單一犯意，先後收受鄭正光交付之一百五十二萬元等情，因而論以
修正前貪污治罪條例第六條第一項第五款對於非主管事務圖利罪。然據鄭正光於台北
市憲兵隊調查時供稱，伊於八十二年九月八日（按應係九日之誤）晚上，在高雄市國
賓飯店房內給上訴人五十萬元，因高興得標，且心想以後上訴人可幫伊統籌海測艦零
附件採購案與海軍聯繫爭取更多利益；又稱其先後給上訴人一百餘萬元，並無行賄意
圖，伊想以後如爭取到海測艦之整體後勤零附件採購計劃生意，準備請上訴人主持，
故覺得該一百餘萬元投資在上訴人身上，遲早賺得回來等語。其嗣於檢察官偵查中亦
為相同之供述（見一二二四號影印偵卷第八、十四頁背面、第三十頁背面、第五十二
頁背面、第一二六頁背面），並未指稱其嗣後「借款」予上訴人，係基於上訴人幫助
其參與魚雷電瓶之推銷及海測艦之競標代理權。是原判決上開事實認定與該卷證並不
相符，而有證據上理由矛盾之違誤。且鄭正光上開供證係為有利於上訴人之證據，原
審對之未為調查審酌，復未於判決說明不採之理由，非惟證據調查職責未盡，且屬理
由不備。(五)、上訴人一再辯稱該一百五十二萬元係其向鄭正光借款，其中六十萬元支
票及四十萬元現金部分，其曾簽發面額分別為五十萬元、四十萬元之郵局支票各一紙
交鄭某供作擔保，迨八十二年六月間，其妻孫竹青標得互助會款，其即帶五十萬元現
金至敦光公司返還，並因鄭某聘其為私人顧問，期間自八十二年五月起至八十三年二
月止，每月顧問費五萬元，用以扣抵其餘五十萬元之欠款等語。原判決理由則以其所
辯與證人鄭正光、柯寶珠及孫竹青關於借款金額、還款情節之供述內容不相一致，乃
將其辯詞摒棄不採。然上訴人所為供作借款擔保，曾簽發五十萬元及四十萬元之郵局
支票各乙紙交鄭正光收受之辯解，業據其提出郵局支票存根影本兩紙為證（見二三三
三號偵卷第二十六頁），而上訴人之妻孫竹青於八十二年六月一日，確標得互助會款
九十餘萬元乙節，除有其提出互助會單影本可按（見同上偵卷第四十五頁），並經證
人即會首施馮春桃於偵查中結證屬實（見一三五九四號偵卷第十四、十五頁）。即鄭
正光自始於台北憲兵隊調查時，亦證稱上訴人第一次向其借五十萬元時，曾表示將在
標到互助會款時還款，且簽發五十萬元郵局支票交伊供擔保，嗣於八十二年五月間，
上訴人稱已標到互助會可以還款，伊表示不必還，要上訴人至其公司上班，每月薪資
五萬元，用以抵銷借款等語（見一二二四號影印偵卷第三頁背面、第四頁、第七頁背
面、第八頁）。似徵上訴人就該一百萬元部分係屬借款之辯詞，尚非全無憑據，原審
對此有利上訴人之卷證未加調查、審酌，判決內亦未說明不採之理由，除有審判期日
應調查之證據未予調查之違誤，併嫌理由不備。以上，或係上訴意旨所指摘，或為本
院得依職權調查之事項，應認原判決仍有撤銷發回更審之原因。
據上論結，應依刑事訴訟法第三百九十七條、第四百零一條，判決如主文。
中      華      民      國    九十二    年      三      月     二十     日
                              最高法院刑事第十二庭
                                  審判長法官  張  淳  淙
                                        法官  謝  俊  雄
                                        法官  蘇  振  堂
                                        法官  張  春  福
                                        法官  呂  丹  玉
      右正本證明與原本無異
                                              書  記  官
中      華      民      國    九十二    年      三      月    二十八    日


司法院資訊處製作；財團法人民間司法改革基金會備份。
